臺灣士林地方法院民事裁定　　　　　　　 96年度抗字第119號
抗　告　人　行政院國軍退除役官兵輔導委員會台北榮民總醫院
法定代理人　甲○○
代　理　人　張家琦律師
　　　　　　林鳳秋律師
相　對　人　基亞生物科技股份有限公司
法定代理人　乙○○
訴訟代理人　黃三榮律師
　　　　　　蘇宏杰律師
　　　　　　陳君薇律師
上列當事人間仲裁判斷執行裁定事件，對於本院民國96年4 月23
日96年度仲執字第2 號裁定提起抗告，本院裁定如下：
    主  文
抗告駁回。
抗告程序費用新臺幣壹仟元由抗告人負擔。
    理  由
一、抗告人抗告意旨略以：兩造合作研發暨授權實施合約書（下
    稱系爭合約）第24條第11項已約定「…仲裁不成立涉訟時，
    雙方同意以台灣士林地方法院為第一審管轄法院」，由如此
    之「排拒性文字」可證兩造間並無仲裁協議，且94年9 月29
    日下午5 時，相對人公司董事長暨財務長親自到抗告人台北
    榮總處，提議並徵詢抗告人方面「是否可同意提付仲裁？」
    ，更足證明雙方當事人均認同前揭「排拒性文字之真意」，
    實係兩造間並無仲裁協議之存在。又相對人所聲請仲裁者，
    係「依法不應存在之『解除權行使』事項」，自不在任何仲
    裁協議之範圍內，仲裁庭對此做成仲裁判斷，實有仲裁法第
    38條第1 款「仲裁判斷與仲裁協議標的之爭議無關，或逾越
    仲裁協議之範圍者」之情形，依法應駁回執行裁定之聲請。
    再所謂「解除權行使」於系爭繼續性契約乃「依法所不許之
    行為」，仲裁庭竟就此做成仲裁判斷書，系爭仲裁判斷顯係
    仲裁法第38條第3 款所規定「…命當事人為法律上所不許之
    行為者…」之情形，依法亦應駁回相對人執行裁定聲請。然
    原審法院就系爭仲裁判斷率爾為准許強制執行之裁定，其認
    事用法自有違誤，爰聲明廢棄原裁定，駁回相對人之聲請云
    云。
二、按，仲裁人之判斷，於當事人間，與法院之確定判決，有同
    一效力。仲裁判斷，須聲請法院為執行裁定後，方得為強制
    執行。次按，有下列各款情形之一者，法院應駁回其執行裁
    定之聲請︰一、仲裁判斷與仲裁協議標的之爭議無關，或逾
    越仲裁協議之範圍者。但除去該部分亦可成立者，其餘部分
    ，不在此限。二、仲裁判斷書應附理由而未附者。但經仲裁
    庭補正後，不在此限。三、仲裁判斷，係命當事人為法律上
    所不許之行為者。仲裁法第37條第1 項、第2 項前段、第38
    條分別定有明文。經查：
  (一)由仲裁法第40條第1 項第1 款及第2 款規定「有下列各款情
    形之一者，當事人得對於他方提起撤銷仲裁判斷之訴：一、
    有第38條各款情形之一者。二、仲裁協議不存在…」觀之，
    ，可知「仲裁法第38條各款情形」與「仲裁協議不存在」係
    屬不同之撤銷仲裁判斷事由，惟依舉輕以明重之法理，於仲
    裁協議存在，然仲裁判斷逾越仲裁協議範圍之情形，尚且不
    應准許其執行之聲請，而於仲裁協議不存在之情形，更不應
    准許之，此應為法理之當然解釋，合先敘明。
  (二)按解釋意思表示，應探求當事人之真意，不得拘泥於所用之
    辭句，民法第98條固定有明文。惟按解釋契約，固須探求當
    事人立約時之真意，不能拘泥於契約之文字，但契約文字業
    已表示當事人真意，無須別事探求者，即不得反捨契約文字
    而更為曲解，最高法院17年上字第1118號判例可資參照。由
    本件兩造所訂之系爭合約第24條第11項約定：「因本合約相
    關事項所引起之爭議，雙方當事人同意依仲裁方式解決。仲
    裁不成立涉訟時，雙方同意以台灣士林地方法院為第一審管
    轄法院。」觀之，兩造於前段已明文約定：「因本合約相關
    事項所引起之爭議，同意依仲裁方式解決」，雖其後段另約
    定「仲裁不成立涉訟時，雙方同意以台灣士林地方法院為第
    一審管轄法院」，然「仲裁不成立」與「仲裁協議不成立」
    就文義上觀之，即有不同，「仲裁協議不成立」係指「兩造
    就爭議事項是否約定提付仲裁之協議」不成立，而「仲裁不
    成立」，遍查仲裁法雖無此用語，然依其文義應指提付仲裁
    後，該仲裁不成立，如仲裁法第21條第3 項所定逕行起訴之
    情形，故難認「仲裁不成立」即為「仲裁協議不成立」之意
    。況若如抗告人所述，兩造於訂定系爭合約時，並無仲裁協
    議存在，其何以在系爭合約第24條第11項特別註明〔仲裁〕
    ，並於該條項前段載明「因本合約相關事項所引起之爭議，
    雙方當事人同意依仲裁方式解決」？如此一來，該前段約定
    豈非成為贅文？是由系爭合約第24條第11項前段約定：「因
    本合約相關事項所引起之爭議，雙方當事人同意依仲裁方式
    解決」，應認已有仲裁協議，至於前開第24條後段僅為「仲
    裁不成立」後提起民事訴訟之合意管轄約定，尚難認其為「
    仲裁協議不成立」之意。至抗告人雖聲請本院勘驗94年9 月
    29 日 會議之錄音光碟，然縱相對人曾於該次會議向抗告人
    提議並徵詢是否可同意提付仲裁，惟兩造簽訂系爭合約時係
    在90 年10 月5 日，該次會議距簽訂系爭合約時已相隔4 年
    ，復於發生系爭合約履約爭議後，而衡情兩造就爭議解決方
    式再予磋商，亦不無可能，自難以此即認兩造間於訂立系爭
    合約時並無仲裁協議存在。是本院認尚無調查之必要，附此
    敘明。
  (三)按所謂「仲裁判斷與仲裁協議標的之爭議無關」，乃指仲裁
    人就請求仲裁事項聲請以外之事項為仲裁判斷，亦即，仲裁
    判斷係就約定仲裁事項以外之爭議作成判決，或就未請求仲
    裁事項作成判斷者而言。再由系爭合約第24條第11項前段觀
    之，係約定「因本合約相關事項所引起之爭議，雙方同意依
    仲裁方式解決」，其涵蓋範圍顯然不限於「系爭合約之契約
    條款本身」所發生之爭議，只要是系爭合約相關事項所引起
    之爭議，如契約解除與損害賠償，均在仲裁協議之範圍內。
    而本件仲裁標的係合約解除後回復原狀及損害賠償請求權，
    係民事糾紛，亦非不得仲裁之事項。查「系爭仲裁判斷」第
    56頁以下第乙項，係就系爭合約約定仲裁事項即系爭合約之
    解除及其效果所為之判斷，其並未就相對人未聲請仲裁事項
    作成判斷，自無仲裁法第38條第1 款所規定「仲裁判斷與仲
    裁協議標的之爭議無關，或逾越仲裁協議之範圍者」之情形
    。
  (四)按仲裁法第38條第3 款規定仲裁判斷係命當事人為法律上所
    不許之行為者，係指仲裁判斷主文所命之給付行為或其他行
    為，有違法律強制或禁止之規定，或有背於公共秩序或善良
    風俗者而言。抗告人所指系爭仲裁判斷關於「系爭合約」已
    解除之認定是否不當，乃屬實體爭議，非屬本件所須審酌者
    ，亦與系爭仲裁裁判斷是否有仲裁法第38條第3 款規定之情
    形無涉。而系爭仲裁判斷之主文，係命抗告人給付一定數量
    之金錢予相對人，所命之給付行為既無違反法律強制或禁止
    規定，亦無背於公共秩序或善良風俗，自無仲裁法第38條第
    3 款規定「命當事人為法律上所不許之行為」之情形，至為
    灼然。
　(五)揆諸前揭說明，本件並無抗告人主張系爭仲裁判斷與仲裁協
    議標的之爭議無關，或逾越仲裁協議之範圍、系爭仲裁判斷
    ，係命當事人為法律上所不許之行為之情形，是抗告人提起
    抗告，聲明廢棄原裁定云云，為無理由，應予駁回。
三、據上論結，本件抗告為無理由，依非訟事件法第46條、第21
    條第2 項、第24條第1 項，民事訴訟法第495 條之1 第1 項
    、第449 條第1 項、第78條，裁定如主文。
中　　華　　民　　國　　96　　年　　8 　　月　　31　　日
　　　　　　　　　民事第一庭  審判長法　官　黃小瑩
                                    法　官  洪舜帆
                                    法　官  藍雅清
以上正本證明與原本無異。
如不服本裁定，僅得於收受本裁定正本送達後10日內，以適用法
規顯有錯誤為理由，向本院提出再抗告狀，（須附繕本一份及繳
納再抗告裁判費新台幣1,000 元），經本院許可後始可再抗告。
中　　華　　民　　國　　96　　年　　9 　　月　　7 　　日
                                    書記官  黃王雅寬
